---
title: "Agrupamentos dos Estabelecimentos de Internação registrados no TABNET, São Paulo, triênio 2020 a 2022, de acordo com a utilização de suporte ventilatório Síndrome Respiratória Aguda Grave"
author: 
    - name: "**Prevent Senior**"
    - name: "*Sistema de Gestão da Qualidade*"
abstract: "Este relatório agrupa os estabelecimentos de internação para covid-19 (Síndrome Respiratória Aguda Grave) registrados no TABNET, Secretaria Municipal de Saúde de São Paulo, em grupos homogêneos em função do grau de similaridade entre si" 
date: "Última atualização em `r format(Sys.time(), '%d / %m / %Y às %H:%M horas.')`"
output: 
  prettydoc::html_pretty:
    theme: leonids
    highlight: github
    toc: true
    toc_depth: 3
#knit: pagedown::chrome_print
link-citations: TRUE
css: custom.css
#bibliography: references/references.bib
#csl: "references/abnt.csl"
---


```{r CSS, child = 'CSS/custom.Rmd', echo = FALSE}
```

```{r setup, include=FALSE}

knitr::opts_chunk$set(eval = TRUE,            # Avalia code chunk
                      echo = FALSE,           # Aparece source code na saída
                      include = TRUE,         # Inclui qualquer coisa code chunk na saída
                      warning = FALSE,        # Aparece menssagem de avisos
                      message = FALSE,        # Aparece mensagem de erro
                      collapse = FALSE,        # Aparece saída de texto e source code em único code block
                      cache = FALSE,          # Avalia o code chunk em cada compilação
                      fig.pos = "H",          # Posição da figura
                      fig.align = "center",   # Alinhamento da figura
                      fig.height = 7,         # Tamanho da altura da figura
                      fig.width = 12,         # Tamanho do comprimento da figura
                      size = "tiny"
# Configurar globalmente o tamanho da fonte para que caiba dentro do chunk do PDF 
                      )           

```

```{r pacotes_st, include=FALSE}

pacotes <- c("datasets",
             "forecast",
             "fpp2",
             "tseries",
             "patchwork", 
             "DataCombine", 
             "TTR",  
             "magrittr", 
             "rio", 
             "tidyverse", 
             "googlesheets4", 
             "googledrive",
             "lubridate",
             "pagedown",
             "rticles",
             "bookdown",
             "xaringan",
             "xaringanthemer",
             "thematic",
             "flexdashboard",
             "quarto",
             "bslib",
             "DT",
             "plotly",
             "DiagrammeR",
             "uuid", 
             "qrcode",
             "knitr",
             "tinytex",
             "usethis",
             "extrafont",
             "patchwork",
             "gganimate",
             "fable",
             "tsibble",
             'tidymodels',
             "rpart",
             "rpart.plot",
             "DataExplorer",
             "recipes",
             "tsibbledata", 
             "sp",
             "rgdal",
             "gridExtra",
             "broom",
             "factoextra"
             )

#install.packages(pacotes, repos = "http://cran.us.r-project.org")


if(sum(as.numeric(!pacotes %in% installed.packages())) != 0){
  instalador <- pacotes[!pacotes %in% installed.packages()]
  for(i in 1:length(instalador)) {
    install.packages(instalador, dependencies = T)
    break()}
  sapply(pacotes, require, character = T) 
} else {
  sapply(pacotes, require, character = T) 
}


```

------------------------------------------------------------------------

# Introdução

Este relatório tem por objetivo agrupar os estabelecimentos de internação registrados na Secretaria Municipal de Sáude de São Paulo em relação à utilização de suporte ventilatório dos pacientes no que diz respeito à Covid-19 com diagnóstico de Síndrome Respiratória Aguda Grave (SRAG), nos anos de 2020 a 2022. 

A ideia principal é agrupar os objetos (estabelecimentos de internação) com base nas características das variáveis (suporte ventilatório). 

O agrupamento destes estabelecimentos de internação com estas variáveis (*features*) foi processado pela técnica de interdependência  **análise de clusters**. 

# Análise de *clusters*

A análise de *clusters* agrupa os objetos (estabelecimentos de internação) com base em suas próprias características (saturação de oxigênio), buscando uma estrutura natural para estes objetos. 

O objetivo da técnica é segmentar as observações em grupos homogêneos internamente (estabelecimentos de internação com medidas de saturação de oxigênio) e heterogêneos entre si e  mutuamente exclusivos. 

Esta análise identifica objetos semelhantes (estabelecimentos de internação) com base em suas semelhanças (*features*). Ou seja, a técnica identifica grupos de objetos (estabelecimentos de internação) de modo que cada objeto se assemelha aos demais do agrupamento. 

Na análise de *clusters*, diferentemente de outras técnicas de análises multivariadas, as *features* de agrupamento (variáveis estatísticas) são selecionadas pelo pesquisador (não são selecionadas empiricamente). 

É uma técnica descritiva, com fortes propriedades matemáticas e que não é apropriada para realizar inferências de características da população a partir de amostras. 


## Análise das variáveis e dos objetos para formar os *clusters*

A seleção das *features* deve refletir a estrutura inerente que formam os grupos. Cabe ao pesquisador selecionar aquelas que se alinham ao objetivo da pesquisa. Convém minimizar o uso de variáveis não representativas e atentar para a presença de multicolinariedade (pode interferir na ponderação das medidas de similaridade). 

Esta técnica é altamente sensível à inclusão de variáveis com comportamentos atípicos (*outliers*). Convém verificar a existência de *outliers* e considerar mecanismos para minimizar seus impactos. 

# Base de dados de 2020

A base de dados para esta análise está disponível no aplicativo [TABNET](https://www.prefeitura.sp.gov.br/cidade/secretarias/saude/tabnet/index.php?p=296871) desenvolvido pelo DATASUS. 

A Secretaria Municipal de Sáude de São Paulo disponibiliza o [TABNET](https://www.prefeitura.sp.gov.br/cidade/secretarias/saude/tabnet/index.php?p=296871) para o acesso às bases de dados de população e dos sistemas de informações do SUS. 


## Carregando a base de dados

Esta análise traz o número de casos (**contéudo**) por estabelecimento de internação (**linha**) e por saturação de oxigênio (**coluna**) da página [COVID 19 Síndrome Respiratória Aguda Grave (SGAG)](http://tabnet.saude.prefeitura.sp.gov.br/cgi/tabcgi.exe?secretarias/saude/TABNET/RSRAG/sragh.def).


```{r }

dados20 <- import("dados/ventilacao_srag20.csv", header = TRUE, na.rm = TRUE) |> 
  filter(total >= 100)

dados20[is.na(dados20)] <- 0


dados20$taxa_sim_invasivo <- dados20$sim_invasivo/dados20$total

dados20$taxa_nao_invasivo <- dados20$nao_invasivo/dados20$total

dados20$taxa_nao <- dados20$nao/dados20$total
```

## Visão geral dos dados

```{r}

glimpse(dados20)

```

## Entendimento da base de dados


```{r}

introduce(dados20)

```


```{r}
## Conteúdo do pacote

ls("package:DataExplorer")

```

## Tipos de valores e ocorrência de valores ausentes.


```{r}

plot_intro(dados20)

```

## Perfil dos valores ausentes


```{r}

plot_missing(dados20)

```

## Correlação entre as variáveis


```{r}

plot_correlation(dados20)
#vif(dados20)
```

## Distribuição das variáveis quantitativas.


```{r}

plot_density(dados20)


```


# Preparação dos dados

Para fins desta análise foram considerados todos os estabelecimentos de internação com um número de casos igual ou maior a 100 casos de internação/ano. Foram selecionados 151 estabelecimentos de internação com esta característica. 

No TABNET, no objeto saturação de oxigênio constam cinco *features*: sim, não, ignorado e total. Todas as *features* foram selecionadas para esta análise.


A próxima saída ilustra os resultados dos seis primeiros estabelecimentos de internação (em ordem decrescente pelo total de casos). 

```{r}

ventilacao <- dados20 |> 
    select(sim, nao, total, taxa_sim, taxa_nao)

head(ventilacao)


```

## Resumo sumário das variáveis

A próxima saída trás os valores de seis medidas (em ordem crescente): 

 - Menor valor (*Min*): o menor valor da variável registrada em algum estabelecimento de internação. 
 
 - Primeiro quartil Q~1~ (*1st Qu*): 25% os estabelecimentos de internação registraram um valor da variável abaixo desse valor. 
 
 - Mediana Q~2~ (*median*): 50% os estabelecimentos de internação registraram um valor da variável abaixo desse valor. 
 
 - Média (*mean*): média aritmética dos valores da variável registrada pelos estabelecimentos de internação. 
 
 - Terceiro quartil Q~3~ (*3rd Qu*): 75% os estabelecimentos de internação registraram um valor da variável abaixo desse valor. 
 
 - Maior valor (*Max*): o maior valor da variável registrada em algum estabelecimento de internação. 

```{r}

summary(ventilacao)

```

À guisa de exemplo, considere a *feature* **taxa de sim**: 

Observe que 25% dos estabelecimentos de internação registraram uma taxa de saturação por SRAG igual ou maior a 73,17%. 

Esta informação pode ser visualizada no seguinte *boxplot*. 

```{r}
#--- Box Plot ------------- ---------------------------------------------------#

taxa_sat20 <- ggplot(data= ventilacao,
                             mapping = aes(x= "",
                                           y= taxa_sim*100)) +
  geom_boxplot(outlier.color = "Red", fill = "royalblue") +
  theme_classic(base_size = 14) +
 labs(title = "Taxa de saturação por Covid-19 SRAG",
       subtitle = "Estabelecimentos de internação, região metropolitana de São Paulo, 2020",
      x = "", 
      y = "% de pacientes com saturação menor que 95%",
      caption = "Fonte: Secretaria Municipal de Saúde de São Paulo - Tabnet ")
  
taxa_sat20


```


## Padronização dos dados

A utilização de variáveis com medidas e ou escalas diferentes podem distorcer a estrutura do *cluster*. Variáveis com maior dispersão têm maior peso para o cálculo das medidas de distância do que as demais. 

A padronização dos dados faz com que seja atribuído o mesmo peso para cada variável. Neste estudo foi utilizada a transformação de cada variável em escore padrão (*Z score*).
O método Z score padroniza cada variável de modo a apresentar uma média zero(0) e desvio padrão um (1): 

$$ 
Z = \frac{(x - média)}{desvio \ padrão}
$$

```{r}
#padronizar os dados por sqrt(sum(x^2)/(n-1))

ventilacao.padronizado <- scale(ventilacao[,1:ncol(ventilacao)])
head(ventilacao.padronizado)

```


# Modelagem estatística - Método *K-means*

O método *k-means* é um procedimento não hierárquico para agrupar indivíduos, cujo número inicial de *clusters* é definido pelo pesquisador. 

O algoritmo para determinar a alocação das observações em cada conglomerado é denominado *nearest centroid sorting*. O *K-means* usa a distância euclidiana como critério de distância para formar os grupos.

## Determinação do número de *clusters*

O método *k-means* é um procedimento não hierárquico para agrupar indivíduos, cujo número inicial de *clusters* é definido pelo pesquisador. 

A análise visual a partir de um gráfico de linhas de duas dimensões: os *K Clusters* (*Number of clusters k*) e a Soma dos Quadrados dos Erros de Predição (*Total Within Sum of Square - SSE*) sugere um número inicial de *clusters* para ser usado. O SSE resulta na variância e desvio padrão (inércia) dos dados de nossa base. Desta forma pode-se visualizar o valor de quão próximo os dados estão uns dos outros. Quanto menor for o número de  *clusters*, maior será o valor dessa inércia.


```{r}

fviz_nbclust(ventilacao.padronizado, kmeans, method = "wss")

#fviz_nbclust(ventilacao.padronizado, kmeans, method = "silhouette")

```

No gráfico acima, nota-se que a partir do quinto *cluster*, o valor do SSE não tem mais grandes variações. Aumentar o número de *clusters * indica que esta variação se tornaria cada vez menor. Sendo assim, a quantidade de cinco *clusters* parece ser um número bem interessante para se aplicar nesse conjunto de dados. 


```{r}
#Rodar o modelo

set.seed(281168)

ventilacao.k2 <- kmeans(ventilacao.padronizado, centers = 2, nstart = 25)
ventilacao.k3 <- kmeans(ventilacao.padronizado, centers = 3, nstart = 25)
ventilacao.k4 <- kmeans(ventilacao.padronizado, centers = 4, nstart = 25)
ventilacao.k5 <- kmeans(ventilacao.padronizado, centers = 5, nstart = 25)

```

## Gráficos

```{r}
#Visualizar os clusters

G1 <- fviz_cluster(ventilacao.k2, geom = "point", data = ventilacao.padronizado) + ggtitle("k = 2")
G2 <- fviz_cluster(ventilacao.k3, geom = "point", data = ventilacao.padronizado) + ggtitle("k = 3")
G3 <- fviz_cluster(ventilacao.k4, geom = "point", data = ventilacao.padronizado) + ggtitle("k = 4")
G4 <- fviz_cluster(ventilacao.k5, geom = "point", data = ventilacao.padronizado) + ggtitle("k = 5")


grid.arrange(G1, G2, G3, G4, nrow = 2)

```


## Agrupar *cluster* e base

```{r}

ventilacao20 <- import("dados/ventilacao_srag20.csv", header = TRUE, na.rm = TRUE) |> 
  filter(total >= 100)

ventilacao20[is.na(ventilacao20)] <- 0

ventilacao20$taxa_sim_invasivo <- ventilacao20$sim_invasivo/ventilacao20$total

ventilacao20$taxa_nao_invasivo <- ventilacao20$nao_invasivo/ventilacao20$total

ventilacao20$taxa_nao <- ventilacao20$nao/ventilacao20$total

evolucaofit <- data.frame(ventilacao.k5$cluster)

#Agrupar cluster e base

ventilacao_final <-  cbind(ventilacao20, evolucaofit)

kable(ventilacao_final[order(ventilacao.k5$cluster, decreasing = TRUE),])
```


## Resumo do modelo

### Média Aritmética

```{r}

mediagrupo <- ventilacao_final |> 
    group_by(ventilacao.k5$cluster) |>
    summarise(sim = mean(sim), 
              nao = mean(nao), 
              total = mean(total),
              taxa_sim = mean(taxa_sim),
              taxa_nao = mean(taxa_nao))

kable(mediagrupo)


```

### Desvio padrão

```{r}

std.dev  <- ventilacao_final |> 
    group_by(ventilacao.k5$cluster) |>
    summarise(sim = mean(sim), 
              nao = mean(nao), 
              total = mean(total),
              taxa_sim = mean(taxa_sim),
              taxa_nao = mean(taxa_nao))


kable(std.dev)
```


### Coeficiente de Variação 

```{r}

coefvar <- ventilacao_final |> 
    group_by(ventilacao.k5$cluster) |>
    summarise(sim = (sd(sim)/mean(sim)*100), 
              nao = sd(nao)/mean(nao)*100, 
              total = sd(total)/mean(total)*100,
              taxa_sim = sd(taxa_sim)/mean(taxa_sim)*100,
              taxa_nao = sd(taxa_nao)/mean(taxa_nao)*100)

kable(coefvar)


```
